ACORDAO-COMPLETO-2352450

ACÓRDÃO 1049/2019 ATA 15/2019 - PLENÁRIO

VISTOS, relatados e discutidos estes autos do Relatório da Auditoria de conformidade realizada pela Secretaria do TCU no Estado de Minas Gerais – Sec/MG, com objetivo de avaliar a sistemática e os controles internos referentes às aquisições/contratações por organizações militares situadas no Estado mineiro. 
ACORDAM os Ministros do Tribunal de Contas da União, reunidos em Sessão do Plenário, ante as razões expostas pelo Relator, em:
9.1. com base no art. 250, inciso III, do Regimento Interno do TCU, recomendar:
9.1.1. ao Grupamento de Apoio de Barbacena/MG que:
9.1.1.1. estabeleça formalmente mecanismos que a administração adotará para acompanhar o desempenho da gestão das aquisições; e
9.1.1.2. inclua, na elaboração do termo de referência ou projeto básico, modelo de gestão do contrato, listas de verificação para os aceites provisório e definitivo, de modo que os atores da fiscalização tenham um referencial claro para atuar na fase de gestão do contrato;
9.1.2. ao 4º Depósito de Suprimentos que:
9.1.2.1. estabeleça formalmente e de modo unificado:
9.1.2.1.1. a. objetivos organizacionais para a gestão das aquisições, alinhados às estratégias de negócio;
9.1.2.1.2. iniciativas/ações a serem implementadas para atingir os objetivos  estabelecidos;
9.1.2.1.3. pelo menos um indicador para cada objetivo definido, preferencialmente em termos de benefícios para o negócio da organização;
9.1.2.1.4. metas para cada indicador definido;
9.1.2.1.5. mecanismos que a administração adotará para acompanhar o desempenho da gestão das aquisições;
9.1.2.2. atribua a um comitê, integrado por representantes dos diversos setores da organização, a responsabilidade por auxiliar a administração nas decisões relativas às aquisições (função consultiva) ou, eventualmente, tomar decisões sobre esse tema (função deliberativa) , com o objetivo de buscar o melhor resultado para a organização;
9.1.2.3. capacite os gestores na área de aquisições em gestão de riscos;
9.1.2.4.	elabore processo de planejamento, a fim de permitir um controle centralizado de seu plano de aquisições, contemplando as seguintes fases:
9.1.2.4.1. produção, com a participação de representantes dos diversos setores da organização, de documento que materialize o plano de aquisições, contendo, para cada contratação pretendida, informações como: descrição do objeto, quantidade estimada para a contratação, valor estimado, identificação do requisitante, justificativa da necessidade, período estimado para aquisição, programa/ação suportado (a) pela aquisição, e objetivo (s) estratégico (s) apoiado (s) pela aquisição; aprovação do plano de aquisições pela mais alta autoridade da organização ou pelo comitê gestor de aquisições, quando este possuir função deliberativa;
9.1.2.4.2. divulgação do plano de aquisições na internet;
9.1.2.4.3. acompanhamento periódico da execução do plano, para correção de desvios;
9.1.2.5. capacite os gestores responsáveis pelas unidades de aquisições por meio de treinamento em governança e gestão das aquisições; e
9.1.2.6. na elaboração do termo de referência ou projeto básico, inclua modelo de gestão do contrato, listas de verificação para os aceites provisório e definitivo, de modo que os atores da fiscalização tenham um referencial claro para atuar na fase de gestão do contrato;
9.2. dar ciência desta deliberação à Divisão de Apoio ao Controle Externo do Centro de Controle Interno da Aeronáutica e ao Centro de Controle Interno do Exército;
9.3. com base no art. 250, inciso II, do Regimento Interno do TCU, determinar:
9.3.1. aos Comandantes Militares do Exército e da Aeronáutica, bem como ao Ministro da Defesa, que apresentem, em sua próxima prestação de contas, as providências tomadas para sanar as deficiências apontadas e, caso entendam pertinente, a divulgação dessas providências aos comandos militares de todo o país;
9.3.2. à Segecex que divulgue nas secretarias desta Casa de Contas, a abrangência e os efeitos do Decreto 9.203/2017 sobre os trabalhos realizados neste Tribunal;
9.4. encaminhar cópia desta deliberação:
9.4.1. aos Comandantes do Exército e da Aeronáutica, bem como ao Ministro da Defesa, para que avaliem e monitorem, no âmbito de suas atribuições, definidas, no Decreto 9.203/2017, especialmente em seu art. 6º, as recomendações exaradas aos Comandos Militares de Minas Gerais;
9.4.2. ao Comitê Interministerial de Governança, instituído pelo Decreto 9.203/2017, para que, caso entenda pertinente, utilize os diagnósticos e conclusões deste trabalho em futuras recomendações às organizações abrangidas pelo referido decreto;
9.5. arquivar os presentes autos, nos termos do inciso III do art. 169 do Regimento Interno do TCU.

Auditoria com objetivo de avaliar a sistemática e os controles internos referentes às aquisições/contratações por organizações militares situadas no Estado de Minas Gerais.

Grupamento de Apoio de Barbacena, do Comando da Aeronáutica, e 4º Depósito de Suprimento, do Comando do Exército.

3. Interessado: Tribunal de Contas da União.

13.1. Ministros presentes: José Mucio Monteiro (Presidente), Walton Alencar Rodrigues, Benjamin Zymler, Raimundo Carreiro e Ana Arraes.
13.2. Ministros-Substitutos convocados: Augusto Sherman Cavalcanti e Marcos Bemquerer Costa (Relator).
13.3. Ministro-Substituto presente: André Luís de Carvalho.

MARCOS BEMQUERER

Trata-se do Relatório da Auditoria de conformidade realizada pela Secretaria do TCU no Estado de Minas Gerais – Sec/MG, com objetivo de avaliar a sistemática e os controles internos referentes às aquisições/contratações por organizações militares situadas no Estado mineiro.
2.	Os trabalhos se concentraram nas organizações militares – OMs subordinadas aos Comandos da Aeronáutica e do Exército, em face da baixa presença da Marinha naquele Estado. O Grupamento de Apoio de Barbacena – GAP/BQ, da Aeronáutica, e o 4º Depósito de Suprimento (4º DSup) , do Exército, foram as OMs selecionadas pela presente fiscalização.
3.	Definido o escopo do trabalho, a equipe formulou as seguintes questões de auditoria:
3.1. “as práticas de liderança contribuem para uma boa gestão das aquisições?”
3.2. “a estratégia organizacional contribui para uma boa governança das aquisições?”
3.3. “os mecanismos de controle contribuem para uma boa governança das aquisições?”
3.4. “o processo de planejamento anual das aquisições contribui para uma boa gestão das aquisições?”
3.5. “a gestão de pessoas contribui para uma boa gestão das aquisições?”
3.6. “há padronização na execução dos processos de trabalho para aquisições?”
3.7. “há controles internos compensatórios em nível de atividade no processo de aquisição?”
4.	Para a realização do trabalho, foram utilizadas as diretrizes das Normas de Auditoria do Tribunal de Contas da União (Portaria/TCU 280, de 8 de dezembro de 2010, alterada pela Portaria/TCU 168, de 30 de junho de 2011) e dos Padrões de Auditoria de Conformidade estabelecidos pelo TCU (Portaria/Segecex 26, de19 de outubro de 2009) . No desenvolvimento da fiscalização, foram empregadas as matrizes de planejamento, de procedimentos e de achados. E, durante a execução, foram aplicados procedimentos de análise documental.
5.	Além de dispositivos constitucionais, legais e infralegais, adotaram-se os principais critérios de exame do Programa Nacional de Gestão Pública e Desburocratização (Gespública) , do Código de Melhores Práticas de Governança Corporativa do Instituto Brasileiro de Governança Corporativa (IBGC) e outros modelos internacionais aplicáveis à governança e à gestão de aquisições, como: o publicado pela Federação Internacional de Contadores (Governance in the Public Sector: A Governing Body Perspective) e o usado pelo Government Accountability Office (GAO) , entidade de fiscalização superior dos EUA (Framework for Assessing the Acquisition Function at Federal Agencies) .
6.	O volume de recursos fiscalizados, segundo a equipe, foi de R$ 23.120.610,89, referente a contratados, e de R$ 13.229.722,76, relativo a valores pagos, conforme o somatório dos contratos vigentes nos exercícios de 2016 a 2018 das duas OMs. 
7.	Reproduzo, em parte e com ajustes de forma, a instrução empreendida pela equipe de fiscalização inserta à peça 43: 
“II.2. Visão geral do objeto 
6. Governança das aquisições pode ser definida como conjunto de mecanismos de liderança, estratégia e controle postos em prática para avaliar, direcionar e monitorar a atuação da gestão das aquisições, com objetivo de que as aquisições agreguem valor ao negócio da organização, com riscos aceitáveis (adaptado do ‘Referencial Básico de Governança Aplicada a Órgãos e Entidades da Administração Pública’, publicado pelo TCU em 2014) .
7. O termo aquisições, na abordagem deste trabalho, refere-se à compra de bens, à contratação de obras ou serviços, ou esses em conjunto, com ou sem licitação, com ou sem a formalização de contrato.
8. Para esclarecer o tema, transcrevemos excerto do relatório do levantamento de governança e gestão das aquisições em organizações federais, realizado pelo TCU em 2013, TC Processo 025.068/2013-0 (Acórdão 2622/2015-TCU-Plenário) :
‘16. A necessidade de se aperfeiçoar continuamente os sistemas de governança e de gestão das aquisições no setor público decorre da sua forte relação com a geração de resultados para a sociedade e da elevada materialidade dos gastos associados.
 (...) 
18. Quanto à materialidade envolvida, a governança e gestão das aquisições impacta o montante das despesas licitáveis das organizações.
 (...) 
23. De forma mais detalhada, a governança das aquisições tem por objetivo:
23.1. alinhar as políticas e as estratégias de gestão das aquisições às prioridades do negócio da organização em prol de resultados;
23.2. assegurar a utilização eficiente de recursos;
23.3. otimizar a disponibilidade e o desempenho dos objetos adquiridos;
23.4. mitigar riscos nas aquisições;
23.5. auxiliar a tomada de decisão sobre aquisições;
23.6. assegurar o cumprimento dos papeis e das responsabilidades, e a transparência dos resultados na função aquisição.
24. Com respeito à distinção entre governança e gestão das aquisições, cabe frisar: não são sinônimos, embora sejam complementares e interdependentes. Governança refere-se à definição do que deve ser executado (direção) , e gestão refere-se à forma como se executa. Por exemplo, diversas organizações (e.g., IBGC, GAO e OCDE) preconizam que uma boa prática de governança é estabelecer política (diretrizes) para a gestão de riscos (inclusive das aquisições) . Entretanto, a implementação dessa política não é função da governança, e sim da gestão. Já o controle da gestão é função da governança, ou seja, a gestão deve ser monitorada quanto ao cumprimento das diretrizes estabelecidas e quanto aos resultados obtidos.
25. Ressalte-se, por fim, que a responsabilidade pela gestão dos recursos organizacionais pode ser delegada, mas não a responsabilidade pela prestação de contas. Por isso, os atos de avaliar, direcionar e monitorar a gestão das aquisições são de responsabilidade primária da alta administração das organizações e não podem ser delegados. Obviamente, não se está afirmando que os membros da alta administração devam assumir a execução das atividades de gestão das aquisições, mas sim que é responsabilidade deles prover a estrutura e garantir uma boa governança das aquisições.
26. Por alta administração entende-se aqueles que dirigem a organização em nível estratégico, como, por exemplo:
26.1. no caso dos ministérios, pode tratar-se do ministro de estado e de seus secretários diretamente subordinados;
26.2. nas autarquias e agências, os diretores-presidentes e os diretores (ou equivalentes) ;
26.3. nas universidades, os reitores e os pró-reitores;
26.4. nas empresas públicas e sociedade de economia mista, seus presidentes e diretores;
26.5. nos tribunais do poder judiciário, o presidente do tribunal e os diretores-gerais (ou equivalentes) .’
9. Com respeito à importância para a produção de resultados, a governança das aquisições tende a evitar ou mitigar deficiências na gestão de uma organização, como o processo de planejamento inadequado, a recorrência de projetos malsucedidos e contratações que não alcançam seus objetivos, os quais se refletem em perda de qualidade e de eficiência de serviços públicos prestados à sociedade.
10. A abordagem do presente trabalho consiste em verificar, por meio da avaliação de controles internos, as práticas de governança e de gestão das aquisições, efetuando-se testes substantivos (inclusive de conformidade) em contratos a fim de evidenciar que controles com deficiências não contribuam para mitigar os riscos de desconformidades/ineficiência nas contratações.
11. Devido ao novo modelo de gestão a ser implementado nesta Corte de Contas e a consequente necessidade de término dos trabalhos até o fim do segundo período de execução do plano de controle, os trabalhos se concentraram nas questões referentes à governança de aquisições, e não foram abordadas questões associadas aos contratos em espécie. Da mesma forma, os trabalhos se concentraram nas organizações militares da Aeronáutica e Exército, devido à baixa presença da Marinha no Estado.
 (...) 
II.7. Benefícios estimados da fiscalização 
30. Entre os benefícios esperados desta fiscalização, pode-se mencionar, principalmente, a indução à melhoria nos controles internos e da governança dos processos de aquisições das duas OMs, cujas deficiências foram evidenciadas pelas falhas e impropriedades identificadas e relatadas neste processo.
III. Achados de auditoria
31. Nesta seção serão apresentados os achados de auditoria de forma agrupada, por questão de auditoria. Para cada questão de auditoria foi também incluído um pequeno texto introdutório.
Q1. AS PRÁTICAS DE LIDERANÇA CONTRIBUEM PARA UMA BOA GOVERNANÇA DAS AQUISIÇÕES?
32. Sobre o mecanismo Liderança, o RBG – Referencial Básico de Governança Aplicável a Órgãos e Entidades da Administração Pública – publicado pelo TCU registra:
‘Liderança refere-se ao conjunto de práticas, de natureza humana ou comportamental, que assegura a existência das condições mínimas para o exercício da boa governança, quais sejam: pessoas íntegras, capacitadas, competentes, responsáveis e motivadas ocupando os principais cargos das organizações e liderando os processos de trabalho.’
33. No mecanismo liderança, este trabalho avaliou a seguinte prática: a autoridade máxima exerce a liderança organizacional, estabelecendo objetivos, iniciativas, indicadores e metas para a gestão das aquisições?
34. Sobre o assunto, cite-se que, por meio do Acórdão 2622/2015-TCU-Plenário, Ministro-Relator Augusto Nardes, o TCU emitiu à Câmara de Políticas de Gestão, Desempenho e Competitividade (CGDC) do Conselho de Governo as recomendações relacionadas abaixo, e ainda recomendou a outros OGS que avaliassem as orientações contidas no acórdão e adotassem as medidas necessárias à implementação na sua esfera de atuação:
‘9.4. recomendar à Câmara de Políticas de Gestão, Desempenho e Competitividade (CGDC) do Conselho de Governo que, com fulcro no art. 2º, II, do Decreto 7.478/2011:
 (...) 
9.4.1. oriente as organizações sob sua esfera de atuação sobre a necessidade de a respectiva alta administração estabelecer formalmente:
9.4.1.1. objetivos organizacionais para a gestão das aquisições, alinhados às estratégias de negócio;
9.4.1.2. pelo menos um indicador para cada objetivo definido na forma acima, preferencialmente em termos de benefícios para o negócio da organização;
9.4.1.3. metas para cada indicador definido na forma acima;
9.4.1.4. mecanismos que a alta administração adotará para acompanhar o desempenho da gestão das aquisições.
9.4.2. promova, mediante orientação normativa, a obrigatoriedade de que a alta administração de cada organização sob sua esfera de atuação estabeleça os itens acima.’
35. As deficiências identificadas na avaliação empreendida encontram-se descritas a seguir.
3.1 Deficiências na avaliação do desempenho da unidade responsável pelas aquisições
36. O item A.9 do Questionário Perfil Governança das Aquisições-Ciclo 2013 pergunta se, em relação ao desempenho organizacional da gestão das aquisições, a administração da organização estabeleceu:
a)	objetivos para a gestão das aquisições, alinhados às estratégias da organização;
b)	pelo menos um indicador para cada objetivo da gestão das aquisições;
c)	metas de alcance dos objetivos da gestão das aquisições;
d)	mecanismos de controle do cumprimento das metas da gestão das aquisições.
Situação encontrada
AERONÁUTICA
37. Em resposta ao Ofício de Requisição-Aeronáutica 1/2019 (peça 5) , o GAP-BQ informou, conforme e-mail de 19 de fevereiro de 2019 (peça 10) , que a gestão é realizada pelo Programa de Trabalho Anual (PTA) , peça 11.
38. Ao se analisar a documentação não foram encontradas evidências suficientes para comprovar que a Administração estabeleceu mecanismos para alcance das metas para a gestão das aquisições.
39. Por meio do Ofício de Requisição-Aeronáutica 2/2019 (peça 6) , foi questionado se havia normativo ou documento interno que contivesse os mecanismos de acompanhamento do cumprimento das metas fixadas.
40. Em resposta ao Ofício de Requisição-Aeronáutica 2/2019, o GAP-BQ informou que o acompanhamento do cumprimento das [metas] é realizado semanalmente na Reunião de Coordenação entre os setores do GAP-BQ, Epcar e ES-BQ, conforme e-mail de 21 de fevereiro de 2019 (peça 12) .
41. Pelo descrito acima, observa-se que há deficiências na liderança organizacional da instituição, tendo em vista que não foram definidos mecanismos formais de controle do cumprimento das metas de aquisições e contratos, uma vez que são realizados informalmente por meio de reuniões, sem estarem devidamente previstos em normativo. A falta de definição dessas metas impossibilita o monitoramento das iniciativas/ações a serem implementadas para atingir os objetivos estabelecidos.
EXÉRCITO
42. Em resposta ao Ofício de Requisição-Exército 1/2019 (peça 8) , o 4º DSup entregou o seu Plano de Gestão para os exercícios 2016-2017 (peça 13) , em que não se encontram evidências suficientes para comprovar que os controles internos eram implementados.
43. Por meio do Ofício de Requisição-Exército 2/2019 (peça 9) , foi reiterada a comprovação da existência dos mecanismos.
44. Em resposta ao Ofício de Requisição-Exército 2/2019, o 4º DSup apresentou a documentação anexa ao Ofício 1-2ª seção/4ª ICFEX (peça 14) : Contrato de Objetivos Logísticos de Abastecimento (peça 15) , Plano de Gestão para os exercícios 2016-2017 (peça 13) , Relatório de Movimentação de Conta do Sistema de Controle Físico/Siscofis (peça 16) , Relatório da Ficha Modelo 18 (peça 17) , Normas de Fiscalização de Contratos no Âmbito do 4º Depósito de Suprimento/Norfico (peça 18) , Normas Administrativas Relativas ao Suprimento/Narsup (peça 19) e o Manual de orientações aos Agentes da Administração (peça 20) .
45. O Siscofis é utilizado como controle dos materiais de consumo do Exército e subsidia as aquisições desses itens, conforme histórico de consumo. O Relatório da Ficha Modelo 18 é o modo que uma OM do Exército informa ao Comando o material permanente e investimentos para o exercício seguinte.
46. O Contrato de Objetivos Logísticos de Abastecimento e o Plano de Gestão para os exercícios 2016-2017 suprem a questão dos objetivos para gestão das aquisições. O Siscofis e a Ficha Modelo 18 se enquadram nas iniciativas/ações para implementação dos objetivos de aquisições. O Plano de Gestão possui indicadores e mecanismos para acompanhamento orçamentário que permitem indiretamente acompanhar a execução das aquisições e possui algumas metas para aquisições.
47. No entanto, observa-se que há deficiências na liderança organizacional da instituição no tocante aos indicadores para cada objetivo definido, metas de alcance dos objetivos e os mecanismos de acompanhamento do cumprimento das metas. Além disso, trabalha-se com diferentes sistemas para a realizar a avaliação do desempenho das aquisições.
48. O ideal é que seja editado um normativo unificado que estabeleça os controles internos e permita o acompanhamento dos demais sistemas de aquisição.
 (...) 
Conclusão da equipe
74.	Identificou-se quanto ao GAP-BQ (Aeronáutica) que não foram estabelecidos formalmente mecanismos para acompanhar o desempenho da gestão de suas aquisições. Já no tocante ao 4º Depósito de Suprimento, constatou-se que essa organização militar não conta com instrumento formal e unificado dispondo sobre os objetivos para a gestão das aquisições; iniciativas/ações para atingi-los; indicadores com as respectivas metas e mecanismos para avaliar o desempenho dessas contratações.
75.	Registre-se que não se espera que os objetivos das aquisições sejam concebidos de forma autônoma, mas sim alinhados aos objetivos da organização, uma vez que as aquisições são meios para a implementação das políticas públicas, razão da existência das organizações públicas.
Proposta de encaminhamento 
76.	Recomendar, com fulcro no RI/TCU, art. 250, inc. III, ao Grupamento de Apoio de Barbacena/MG que estabeleça formalmente mecanismos que a administração adotará para acompanhar o desempenho da gestão das aquisições.
77.	Recomendar, com fulcro no RI/TCU, art. 250, inc. III, ao 4º Depósito de Suprimentos de Juiz de Fora/MG que estabeleça formalmente e de forma unificada:
a)	objetivos organizacionais para a gestão das aquisições, alinhados às estratégias de negócio;
b)	iniciativas/ações a serem implementadas para atingir os objetivos estabelecidos;
c)	pelo menos um indicador para cada objetivo definido na forma acima, preferencialmente em termos de benefícios para o negócio da organização;
d)	metas para cada indicador definido na forma acima;
e)	mecanismos que a administração adotará para acompanhar o desempenho da gestão das aquisições.
Q2. A ESTRATÉGIA ORGANIZACIONAL CONTRIBUI PARA UMA BOA GOVERNANÇA DAS AQUISIÇÕES?
78.	De acordo com o RBG, o mecanismo Estratégia refere-se ao conjunto de práticas que permitem aos líderes conduzirem o processo de estabelecimento da estratégia necessária ao alcance de resultados institucionais. Sobre esse mecanismo, o RBG registra que:
‘Esses líderes são responsáveis por conduzir o processo de estabelecimento da estratégia necessária à boa governança, envolvendo aspectos como: escuta ativa de demandas, necessidades e expectativas das partes interessadas; avaliação do ambiente interno e externo da organização; avaliação e prospecção de cenários; definição e alcance da estratégia; definição e monitoramento de objetivos de curto, médio e longo prazo; alinhamento de estratégias e operações das unidades de negócio e organizações envolvidas ou afetadas.’
79. No mecanismo estratégia, este trabalho avaliou a seguinte prática: existem instâncias colegiadas, compostas por integrantes das diversas áreas da organização, que apoiem as decisões críticas sobre as aquisições, mitigando o risco de decisões com viés.
80. Para esclarecer a importância da participação de corpo colegiado nas decisões relativas a aquisições, transcreve-se abaixo excerto do Relatório do Levantamento de governança e gestão das aquisições em organizações federais, realizado pelo TCU em 2013 (Acórdão 2622/2015-TCU-Plenário, Ministro Relator Augusto Nardes) :
‘117. A finalidade do estabelecimento de comitês internos é facilitar o alinhamento dos gestores das diversas áreas quanto a assuntos complexos, com vistas a evitar conflitos e obter decisões que maximizem os resultados da organização como um todo.
 (...) 
119. Nas organizações em que as aquisições públicas são meio para a implementação das políticas públicas - e aqui se concentra a grande maioria das organizações pesquisadas -, a priorização das aquisições com o aconselhamento somente do representante da área de aquisições (que também tem interesse próprio em priorizar aquisições, no caso da área meio) expõe a organização ao risco de que essa priorização seja realizada com viés e busque o melhor resultado para um setor, mas não necessariamente traga o melhor resultado para a organização como um todo.
120. Um mecanismo de controle para mitigar riscos de decisões com vieses é o acometimento dessas decisões a instâncias colegiadas, com representantes dos diversos setores interessados, como declararam fazer 31% das organizações pesquisadas (89% das 35% que declararam possuir comitê) .’
81.	Ainda sobre o assunto, cite-se que, por meio da mesma deliberação, o TCU emitiu as seguintes recomendações:
‘9.2	recomendar à Secretaria de Logística e Tecnologia da Informação (SLTI/MP) que:
9.2.1.	oriente as organizações sob sua esfera de atuação a:
 (...) 
9.2.1.4. avaliar a necessidade de atribuir a um comitê, integrado por representantes de diferentes setores da organização (área finalística e área meio) , a responsabilidade por auxiliar a alta administração nas decisões relativas às aquisições, com o objetivo de buscar o melhor resultado para a organização como um todo.’
82.	As deficiências identificadas na avaliação empreendida encontram-se descritas a seguir.
3.2	Deficiências na instituição de corpo colegiado
83. Os itens B.7, B.7.1 e D.3 do Questionário Perfil Governança das Aquisições-Ciclo 2013 perguntam se:
a)	B.7 - a Administração designou formalmente corpo colegiado (ex: comitê, conselho) responsável por auxiliá-la nas decisões relativas às aquisições;
b)	B.7.1 - o corpo colegiado designado possui representantes dos diversos setores da organização; e
c)	D.3 - as decisões acerca da priorização das aquisições são tomadas por quem, segundo o comportamento majoritário da organização.
Situação encontrada
EXÉRCITO
84. Em resposta ao Ofício de Requisição-Exército 1/2019 (peça 8) , o 4º DSup disponibilizou a Ordem de Serviço que criou o Grupo de Coordenação e Acompanhamento das Licitações e Contratos/Gcalc (peça 21) , no qual se verifica que o corpo colegiado foi criado a nível do Comando do Exército em Juiz de Fora, e não no âmbito do 4º DSup.
85. Por meio do Ofício de Requisição-Exército 2/2019 (peça 9) , foi reiterada a comprovação da existência dos mecanismos no 4º DSup.
86. Em resposta ao Ofício de Requisição-Exército 2/2019, o 4º DSup apresentou a documentação anexa ao Ofício 1-2ª Seção/4ª ICFEX (peça 14) : nomeação das equipes de execução das licitações (peça 22) , Regulamento de Administração do Exército/RAE (peça 23) , Regulamento Interno de Serviços Gerais/Risg (peça 24) , Rol de Gestores (peça 25) , Portaria 1-SEF/2014 (peça 26) , Portaria 18-SEF/2013 (peça 27) e os Relatórios de Prestação de Contas Mensal do 4º DSup (peça 28) .
87. Foi informado que os gestores do 4º DSup auxiliariam na confecção do Siscofis e da Ficha Modelo 18. Contudo não ficou comprovada a existência formal de instâncias colegiadas, compostas por integrantes das diversas áreas da organização, que apoiem as decisões críticas sobre as aquisições no âmbito do 4º DSup.
88. Desse modo, observa-se que há deficiências no estabelecimento de corpo colegiado responsável por auxiliar a Administração nas decisões relativas às aquisições.
 (...) 
Conclusão da equipe
106. A administração não designou formalmente corpo colegiado (ex. comitê, conselho) responsável por auxiliá-la nas decisões relativas às aquisições.
Proposta de encaminhamento
107. Recomendar, com fulcro no RI/TCU, art. 250, inc. III, ao 4º Depósito de Suprimentos de Juiz de Fora/MG que atribua a um comitê, integrado por representantes dos diversos setores da organização, a responsabilidade por auxiliar a Administração nas decisões relativas às aquisições (função consultiva) ou, eventualmente, tomar decisões sobre esse tema (função deliberativa) , com o objetivo de buscar o melhor resultado para a organização como um todo.
Q3. OS MECANISMOS DE CONTROLE CONTRIBUEM PARA UMA BOA GOVERNANÇA DAS AQUISIÇÕES?
108. O Controle, terceiro mecanismo previsto no RBG, reúne as práticas relativas à capacidade de monitorar a organização e garantir que os desvios em relação aos rumos traçados pela estratégia sejam corrigidos rapidamente, apresentando três componentes: gestão de riscos e controle interno, que analisa a capacidade da organização em assegurar que a gestão de riscos seja eficaz e contribua para a melhoria de desempenho organizacional; auditoria interna, que avalia a estruturação e independência da função de auditoria interna, bem como sua capacidade de adicionar valor à organização; e accountability e transparência, constituído por práticas relacionadas à transparência, prestação de contas e avaliação da satisfação das partes interessadas. Sobre esse mecanismo, o RBG registra:
‘Entretanto, para que esses processos sejam executados, existem riscos, os quais devem ser avaliados e tratados. Para isso, é conveniente o estabelecimento de controles e sua avaliação, transparência e accountability, que envolve, entre outras coisas, a prestação de contas das ações e a responsabilização pelos atos praticados.’
109. No mecanismo ‘controle’, este trabalho avaliou as seguintes práticas:
a)	existem diretrizes para gestão de risco das aquisições; os gestores são capacitados para realizar gestão de risco das aquisições; e essa gestão é realizada;
b)	a função de auditoria interna está estabelecida e atua segundo as boas práticas internacionais sobre o tema (IPPF-Estrutura Internacional de Práticas Profissionais) , não realizando atividades de cogestão.
110. Sobre esse assunto, cite-se que, por meio do Acórdão 2622/2015-TCU-Plenário, Ministro-Relator Augusto Nardes, o TCU emitiu as seguintes recomendações:
‘9.2. recomendar à Secretaria de Logística e Tecnologia da Informação (SLTI/MP) que:
9.2.1. oriente as organizações sob sua esfera de atuação a:
9.2.1.5. estabelecer diretrizes para a gestão de riscos nas aquisições;
9.2.1.6. capacitar os gestores da área de aquisições em gestão de riscos;
9.2.1.7. realizar gestão de riscos nas aquisições;
 (...) 
9.5. recomendar à Controladoria-Geral da União (CGU/PR) que continue a orientar as organizações sob sua esfera de atuação para que:
9.5.1. observem as diferenças conceituais entre controle interno e auditoria interna, de forma a não atribuir atividades de cogestão à unidade de auditoria interna;
9.5.2. em decorrência da distinção conceitual acima, avaliem a necessidade de segregar as atribuições e competências das atuais secretarias de controle interno (ou equivalentes) , de forma que a mesma unidade organizacional não possua concomitantemente atribuições e competências relativas a atividades de controle interno e a atividades de auditoria interna;
9.5.3. caso exista um conselho superior que supervisione a autoridade máxima da organização, avaliem a possibilidade de que a unidade de auditoria interna fique subordinada a esse conselho, como preconizam as boas práticas sobre o tema, à semelhança das orientações contidas no IPPF 1000 e no item 2.34.5 do código de melhores práticas de governança corporativa do Instituto Brasileiro de Governança Corporativa;
9.5.4. promovam uma auto avaliação da unidade de auditoria interna, confrontando suas práticas com as boas práticas sobre o tema, como, por exemplo, aquelas contidas no IPPF, e utilizem o resultado para promover as melhorias consideradas adequadas em cada caso;
9.5.5. avaliem a conveniência e oportunidade de propor revisão dos marcos normativos e manuais de procedimentos que tratam de controle interno e auditoria interna de forma a adequá-los às boas práticas sobre o tema, como o Coso II e o IPPF (International Professional Practices Framework) .’
111. As deficiências identificadas na avaliação empreendida encontram-se descritas a seguir.
3.3	Deficiências na gestão de risco das aquisições
112. Os itens C.1, C.2 e C.3 do Questionário Perfil Governança das Aquisições-Ciclo 2013 perguntam se a organização:
a)	C.1 - estabeleceu diretrizes para o gerenciamento de riscos das aquisições;
b)	C.2 - capacita os gestores da área de aquisições em gestão de riscos; e
c)	C.3 - realiza gestão de riscos de aquisições.
Situação encontrada
EXÉRCITO
113. Em resposta ao Ofício de Requisição-Exército 1/2019 (peça 8) , o 4º DSup entregou a documentação de gerenciamento de riscos do Comando do Exército, com os devidos exemplos (peça 29) , na qual não se verificou a existência de servidores (militares/civis) que tenham realizado o curso de gerenciamento de risco.
114. Por meio do Ofício de Requisição-Exército 2/2019 (peça 9) , foi reiterada a comprovação da realização do curso.
115. Em resposta ao Ofício de Requisição-Exército 2/2019, o 4º DSup apresentou a documentação anexa ao Ofício 1-2ª Seção/4ª ICFEX (peça 14) contendo a nomeação das equipes de execução das licitações (peça 22) .
116. Não se encontrou na nova documentação a comprovação da realização do curso.
117. Da análise das informações apresentadas, concluiu-se que o 4º DSup não adotou a prática de capacitar os gestores e servidores (militares/civis) em gerenciamento de riscos.
 (...) 
Proposta de encaminhamento
124. Recomendar, com fulcro no RI/TCU, art. 250, inc. III, ao 4º Depósito de Suprimentos de Juiz de Fora/MG que capacite os gestores na área de aquisições em gestão de riscos.
Q4. O PROCESSO DE PLANEJAMENTO DAS AQUISIÇÕES CONTRIBUI PARA UMA BOA GESTÃO DAS AQUISIÇÕES?
125. Planejamento é princípio fundamental da administração pública, e na perspectiva desse mecanismo, buscou-se avaliar se a organização possui um processo de planejamento das aquisições, gerando um plano contendo o conjunto de aquisições que pretende realizar ao longo do ano, instrumento este que deveria ser utilizado como insumo para a elaboração da proposta orçamentária anual, bem como para o acompanhamento da execução orçamentária.
126. Para esclarecer a importância da elaboração do plano anual de aquisições, transcreve-se abaixo excerto do Relatório do Levantamento de governança e gestão das aquisições, realizado pelo TCU em 2014 (TC Processo 007.891/2015-6-Acórdão 2113/2015-TCU-Plenário, Ministro Relator Augusto Nardes) :
‘169. O plano de aquisições, conforme definição do glossário (peça 16) :
É o documento no qual a organização define o planejamento das aquisições para o período de um ano, e deve conter informações sobre os objetos a serem adquiridos, quantidade, valor estimado, identificação do requisitante, período estimado para a aquisição (por exemplo, o mês) , além da Justificativa da necessidade Programa/Ação suportada pela aquisição.
170. O planejamento das aquisições traz diversos benefícios às organizações públicas. Dentre eles:
170.1. facilitação das compras conjuntas, pois haveria maior possibilidade de confrontar com antecedência o que cada organização pretenderia adquirir no decorrer do ano;
170.2. uso mais eficiente e eficaz dos recursos orçamentários, pois evitaria contratações realizadas às pressas, sem ampla cotação de preços, e sem a adequada mensuração e especificação do bem/serviço a ser adquirido; e
170.3. caso o plano seja aprovado por um comitê que represente os diversos setores da organização, redução do risco de que as contrações atendam apenas a setores individualmente e não à organização como um todo, consequentemente maior alinhamento da função aquisições com os objetivos estratégicos estabelecidos. Cabe destacar o trecho do estudo ‘Framework for Assessing the Acquisition Function at Federal Agencies’, publicado pelo Government Accountability Office (GAO) : ‘O planejamento das aquisições e o desenvolvimento de estratégias devem servir para apoiar as missões institucionais, em vez de focarem no atendimento de setores individuais’. (tradução nossa) .
171. A Organização para a Cooperação e Desenvolvimento Económico (OCDE) ressaltou a importância do plano de aquisições para assegurar o custo-benefício e aprimorar a transparência nas compras públicas, ao propor ao MPOG (Ministério do Planejamento, Orçamento e Gestão) , por meio do documento ‘Avaliação da OCDE sobre o Sistema de Integridade da Administração Pública Federal Brasileira-Gerenciando Riscos por uma Administração Pública Íntegra’ (p. 38) , a seguinte medida:
‘Introduzir a transparência na fase anterior à publicação de editais e avisos de licitação por meio da preparação e publicação de planos de compras públicas e processos licitatórios de cada órgão público. Essa informação facilitaria a otimização do poder de compra dos órgãos federais e ao mesmo tempo possibilitaria o monitoramento e controle sobre os processos.’
127. Sobre o assunto, cite-se, ainda, que, por meio do Acórdão 2622/2015-TCU-Plenário, Ministro Relator Augusto Nardes, o TCU emitiu as seguintes recomendações:
‘9.2. recomendar à Secretaria de Logística e Tecnologia da Informação (SLTI/MP) que:
9.2.1. oriente as organizações sob sua esfera de atuação a:
9.2.1.12. executar processo de planejamento das aquisições, contemplando, pelo menos:
9.2.1.12.1.	elaboração, com participação de representantes dos diversos setores da organização, de um documento que materialize o plano de aquisições, contemplando, para cada contratação pretendida, informações como: descrição do objeto, quantidade estimada para a contratação, valor estimado, identificação do requisitante, justificativa da necessidade, período estimado para executar a aquisição (e.g., mês) , programa/ação suportado (a) pela aquisição, e objetivo (s) estratégico (s) apoiado (s) pela aquisição;
9.2.1.12.2.	aprovação, pela mais alta autoridade da organização, do plano de aquisições; 9.2.1.12.3. divulgação do plano de aquisições na internet;
9.2.1.12.3.	acompanhamento periódico da execução do plano, para correção de desvios.’
128. As deficiências identificadas na avaliação empreendida encontram-se descritas a seguir.
3.4	Deficiências no processo de planejamento anual das aquisições
129. O item D.2 do Questionário Perfil Governança das Aquisições-Ciclo 2013 pergunta se a organização executa processo de planejamento das aquisições, aprovando um plano anual de aquisições.
Situação encontrada
EXÉRCITO
130. Em resposta ao Ofício de Requisição-Exército 1/2019 (peça 8) , o 4º DSup entregou a Ordem de Serviço que criou o Grupo de Coordenação e Acompanhamento das Licitações e Contratos/Gcalc (peça 21) .
131. Tais documentos foram considerados insuficientes, razão pela qual, por meio do Ofício de Requisição-Exército 2/2019 (peça 9) , foi reiterada a comprovação da existência dos mecanismos no 4º DSup.
132. Em resposta ao Ofício de Requisição-Exército 2/2019, o 4º DSup apresentou a documentação anexa ao Ofício 1-2ª Seção/4ª ICFEX (peça 14) : Ordem de Serviço que criou o Grupo de Coordenação e Acompanhamento das Licitações e Contratos/Gcalc (peça 21) , Contrato de Objetivos Logísticos de Abastecimento (peça 15) , Relatório de Movimentação de Conta do Sistema de Controle Físico/Siscofis (peça 16) , Normas de Fiscalização de Contratos no Âmbito do 4º Depósito de Suprimento/Norfico (peça 18) , Normas Administrativas Relativas ao Suprimento/Narsup (peça 19) , Manual de orientações aos Agentes da Administração (peça 20) e o Relatório da Ficha Modelo 18 (peça 17) .
133. Novamente tais documentos foram julgados insuficientes pela equipe, uma vez que nem todos trazem referência ao objetivo estratégico operacionalizado e ao período estimado para cada uma das aquisições. Adicionalmente, não se constatou a participação formal de diversos setores na elaboração do plano, sendo que o acompanhamento é realizado de forma indireta por meio da verificação orçamentária. Identificou-se, também, que a entidade faz uso de diferentes sistemas para a realizar o acompanhamento das aquisições.
 (...) 
Proposta de encaminhamento
151. Recomendar, com fulcro no RI/TCU, art. 250, inc. III, ao 4º Depósito de Suprimentos de Juiz de Fora/MG, a fim de permitir um controle centralizado de seu plano de aquisições, que elabore processo de planejamento, contemplando as seguintes fases:
152. produção, com a participação de representantes dos diversos setores da organização; de um documento que materialize o plano de aquisições, contendo, para cada contratação pretendida, informações como: descrição do objeto, quantidade estimada para a contratação, valor estimado, identificação do requisitante, justificativa da necessidade, período estimado para aquisição, programa/ação suportado (a) pela aquisição, e objetivo (s) estratégico (s) apoiado (s) pela aquisição; aprovação do plano de aquisições pela mais alta autoridade da organização ou pelo Comitê Gestor de Aquisições, quando este possuir função deliberativa :
a)	divulgação do plano de aquisições na internet;
b)	acompanhamento periódico da execução do plano, para correção de desvios.
Q5. A GESTÃO DE PESSOAS CONTRIBUI PARA UMA BOA GESTÃO DAS AQUISIÇÕES? 
153. Quanto à gestão de pessoas, foi avaliado se a capacitação dos servidores/empregados da função de aquisições é adequada à execução das atividades. 
154. As deficiências identificadas na avaliação empreendida encontram-se descritas a seguir. 
3.5. Deficiências na capacitação dos ocupantes das funções chave para aquisições 
155. Os itens E.3, E.4.3, E.4.4, E.4.5 e E.4.6 do Questionário Perfil Governança das Aquisições-Ciclo 2013 perguntam, respectivamente, se existe uma política de capacitação para os servidores que integram a área de aquisições; se os pregoeiros recebem treinamento específico para a condução de pregões antes de assumirem o encargo pela primeira vez; se os pregoeiros recebem treinamento específico para a condução de pregões periodicamente; se os fiscais e gestores de contrato recebem treinamento específico para as atividades de fiscalização e gestão de contratos antes de assumirem o encargo pela primeira vez; e se os fiscais e gestores de contrato recebem treinamento específico para as atividades de fiscalização e gestão de contratos periodicamente. 
Situação encontrada
EXÉRCITO
156. O 4º DSup não entregou, em resposta ao Ofício de Requisição-Exército 1/2019 (peça 8) , a relação dos gestores responsáveis pela unidade de aquisições nos anos de 2017 e 2018, com suas respectivas portarias de designação (em anexo) , bem como os certificados de conclusão de cursos/treinamentos específicos para a governança e gestão das aquisições.
157. Dessa forma, por meio do Ofício de Requisição-Exército 2/2019 (peça 9) , foi reiterada a comprovação da realização dos cursos.
158. Em resposta ao Ofício de Requisição-Exército 2/2019, o 4º DSup apresentou a documentação anexa ao Ofício 1-2ª Seção/4ª ICFEX (peça 14) : Relação de fiscais de contrato (peça 36) , nomeação das equipes de contratação (peça 31) e Rol de gestores (peça 25) .
159. Tais documentos foram considerados insuficientes, uma vez que dizem respeito a nomeações dos fiscais contratuais, equipes que executam os certames e gestores da OM.
160. Sendo assim, observa-se que há deficiências no processo de capacitação dos ocupantes das funções chave de aquisições. 
 (...) 
Conclusão da equipe
169. Os gestores da área de aquisição não recebem treinamento para as atividades de governança e gestão de aquisições antes de assumirem o encargo pela primeira vez e tampouco periodicamente.
Proposta de encaminhamento
170. Recomendar, com fulcro no RI/TCU, art. 250, inc. III, ao 4º Depósito de Suprimentos de Juiz de Fora/MG a adoção de providências para melhoria da governança e gestão das aquisições em promover para os gestores responsáveis pelas unidades de aquisições recebem treinamento em governança e gestão das aquisições (e.g. cursos de liderança e gerenciamento de riscos) .
Q6. HÁ PADRONIZAÇÃO NA EXECUÇÃO DOS PROCESSOS DE TRABALHO PARA AQUISIÇÕES?
171. As normas da série ISO 9000 preconizam que para atingir qualidade um dos princípios que devem nortear a execução das operações de uma organização é a abordagem por processos, isto é, um resultado desejado é alcançado mais eficientemente quando as atividades e os recursos relacionados são gerenciados como um processo.
172. Processo de trabalho é um conjunto de atividades inter-relacionadas ou interativas que transformam insumos (entradas) em produtos (saídas) .
173. Assim, a fim de obter qualidade nas contratações, as organizações devem sistematizar por meio de processos de trabalho suas aquisições.
174. Nesse contexto, este trabalho avaliou as seguintes práticas:
a)	estabelecimento de processos de trabalho para o planejamento de cada uma das contratações; e
b)	estabelecimento de processos de trabalho para a gestão dos contratos.
175. As deficiências identificadas na avaliação empreendida encontram-se descritas a seguir.
3.6. Deficiências no processo de planejamento de cada uma das aquisições
176. Os itens F.3, F.8.1, F.8.2 e F.8.18 do Questionário Perfil Governança das Aquisições-Ciclo 2013 perguntam se:
a)	F.3 - a organização utiliza processo de trabalho aprovado e publicado para o planejamento de cada uma das contratações;
b)	F.8.1 - a contratação é iniciada por um documento no qual consta explicitamente a necessidade da contratação e o demandante do objeto do contrato;
c)	F.8.2 - a elaboração do termo de referência ou projeto básico é precedida da realização dos estudos técnicos preliminares; e
d)	F.8.18 - o modelo de gestão do contrato contém listas de verificação para os recebimentos provisório e definitivo, de modo que os atores envolvidos na gestão/fiscalização do contrato tenham um referencial claro para atuar na fase de gestão do contrato.
Situação encontrada
AERONÁUTICA
177. Por meio do Ofício de Requisição 3/2019-Aeronáutica (peça 7) , foi solicitado ao Gap/Bq que informasse se possuía os referidos controles internos, acompanhados das respectivas evidências.
178. Em resposta o GAP/BQ encaminhou e-mail de 21 de fevereiro de 2019 (peça 37) , informando que os controles internos seriam previstos pelo Manual de Execução Orçamentária, Financeira e Patrimonial do Comando da Aeronáutica/Módulo 16-Licitações e Contratos Administrativos (peça 38) , combinados com as NPA [Normas Padrão de Ação] da Subseção de Obtenções (peças 39) e Procedimento das Comissões de Fiscalização e Recebimento (peça 40) .
179. Os documentos não foram considerados suficientes para evidenciar os controles internos. Apesar [de eles] previrem com profundidade a atuação da Comissão ou fiscal de contrato, o documento não faz nenhuma referência a uma lista de verificação com os itens a serem analisados pela fiscalização ao realizar a gestão do contrato e para recebimentos provisório e definitivo.
180. Dessa forma, entende-se que as atividades de fiscalização dos contratos não estão formalizadas no âmbito da organização, sendo, portanto, potencialmente realizadas de forma ad hoc, isto é, não estão padronizadas e podem ser executadas de forma diferente pelos diversos setores.
EXÉRCITO
181. Em resposta ao Ofício de Requisição-Exército 1/2019 (peça 8) , o 4º DSup entregou a Ordem de Serviço que criou o Normas de Fiscalização de Contratos no Âmbito do 4º Depósito de Suprimento/Norfico (peça 18) .
182. Tais documentos foram considerados insuficientes, uma vez que não trazem lista de verificação com os itens a serem analisados pela fiscalização ao realizar a gestão do contrato e para recebimentos provisório e definitivo. Então, por meio do Ofício de Requisição-Exército 2/2019 (peça 9) , foi reiterada a comprovação da existência dos mecanismos no 4º DSup.
183. Em resposta ao Ofício de Requisição-Exército 2/2019, o 4º DSup apresentou a documentação anexa ao Ofício 1-2ª Seção/4ª ICFEX (peça 14) : Pregão Eletrônico 9/2017-SRP (peça 30) , Pregão Eletrônico 15-2017-SRP (peça 31) , Cotação Eletrônica 4/2018-Dispensa 7/2018 (peça 32) , Orientação Normativa/Seges 2/2016 (peça 33) , Portaria 1-SEF/2014 (peça 34) e a Lista de Verificação para Modalidade Pregão, maio/2016 (peça 17) .
184. Tais documentos foram, uma vez mais, considerados insuficientes, à medida que dizem respeito à ficha de verificação para procedimentos licitatórios que são pré-contratuais.
185. Dessa forma, tal qual o observado quanto à OM da Aeronáutica, entende-se que as atividades de fiscalização dos contratos não estão formalizadas no âmbito da organização, sendo, portanto, potencialmente realizadas de forma ad hoc, isto é, não estão padronizadas e podem ser executadas de forma diferente nos diversos setores.
 (...) 
Conclusão da equipe
191. As OMs não estabeleceram listas de verificação com os itens a serem analisados pela fiscalização ao realizar a gestão do contrato e para recebimentos provisório e definitivo.
Proposta de encaminhamento
192. Recomendar, com fulcro no RI/TCU, art. 250, inc. III, ao Grupamento de Apoio de Barbacena/MG e ao 4º Depósito de Suprimentos de Juiz de Fora/MG que, na elaboração do termo de referência ou projeto básico, inclua modelo de gestão do contrato, listas de verificação para os aceites provisório e definitivo, de modo que os atores da fiscalização tenham um referencial claro para atuar na fase de gestão do contrato.
 (...) ”
8. 	Com base nessas anotações, a equipe de fiscalização da Sec/MG, com a anuência do escalão dirigente daquela unidade técnica, propõe o seguinte encaminhamento para os autos (peças 43 a 45) :
“201. Ante todo o exposto, submetem-se os autos à consideração superior, propondo:
202. recomendar, com fulcro no RI/TCU, art. 250, inc. III, ao Grupamento de Apoio de Barbacena/MG que adote [as seguintes] providências para melhoria da governança e gestão das aquisições (...) :
a)	estabeleça formalmente mecanismos que a administração adotará para acompanhar o desempenho da gestão das aquisições; e
b)	na elaboração do termo de referência ou projeto básico, inclua modelo de gestão do contrato, listas de verificação para os aceites provisório e definitivo, de modo que os atores da fiscalização tenham um referencial claro para atuar na fase de gestão do contrato.
203. recomendar, com fulcro no RI/TCU, art. 250, inc. III, ao 4º Depósito de Suprimentos de Juiz de Fora/MG que adote de providências [que se seguem] para melhoria da governança e gestão das aquisições (...) :
a)	estabeleça formalmente e de forma unificada:
- objetivos organizacionais para a gestão das aquisições, alinhados às estratégias de negócio;
- iniciativas/ações a serem implementadas para atingir os objetivos estabelecidos;
- pelo menos um indicador para cada objetivo definido na forma acima, preferencialmente em termos de benefícios para o negócio da organização;
- metas para cada indicador definido na forma acima;
- mecanismos que a administração adotará para acompanhar o desempenho da gestão das aquisições.
b)	atribua a um comitê, integrado por representantes dos diversos setores da organização, a responsabilidade por auxiliar a administração nas decisões relativas às aquisições (função consultiva) ou, eventualmente, tomar decisões sobre esse tema (função deliberativa) com o objetivo de buscar o melhor resultado para a organização como um todo;
c)	capacite os gestores na área de aquisições em gestão de riscos;
d)	a fim de permitir um controle centralizado de seu plano de aquisições, que elabore processo de planejamento das [aquisições], contemplando as seguintes fases:
- produção, com a participação de representantes dos diversos setores da organização; de um documento que materialize o plano de aquisições, contendo, para cada contratação pretendida, informações como: descrição do objeto, quantidade estimada para a contratação, valor estimado, identificação do requisitante, justificativa da necessidade, período estimado para aquisição, programa/ação suportado (a) pela aquisição, e objetivo (s) estratégico (s) apoiado (s) pela aquisição; aprovação do plano de aquisições pela mais alta autoridade da organização ou pelo Comitê Gestor de Aquisições, quando este possuir função deliberativa ;
- divulgação do plano de aquisições na internet;
- acompanhamento periódico da execução do plano, para correção de desvios;
e)	os gestores responsáveis pelas unidades de aquisições recebem treinamento em governança e gestão das aquisições (e.g. cursos de liderança, gerenciamento de riscos) ; e
f)	na elaboração do termo de referência ou projeto básico, inclua modelo de gestão do contrato, listas de verificação para os aceites provisório e definitivo, de modo que os atores da fiscalização tenham um referencial claro para atuar na fase de gestão do contrato.
204. dar ciência da deliberação aos seguintes órgãos e informar que o inteiro teor da deliberação pode ser consultado no endereço www.tcu.gov.br/acordaos:
a)	Divisão de Apoio ao Controle Externo do Centro de Controle Interno da Aeronáutica;
b)	Centro de Controle Interno do Exército.
205. arquivar os presentes autos, nos termos do RITCU, art. 169, inc. III.”
É o Relatório.

não há.

Não atuou.

RELATÓRIO DE AUDITORIA. ANÁLISE DAS PRÁTICAS DE GOVERNANÇA E DE GESTÃO DE AQUISIÇÕES PÚBLICAS POR ORGANIZAÇÕES MILITARES. DEFICIÊNCIAS CONSTATADAS. RECOMENDAÇÕES DIRIGIDAS ÀS UNIDADES JURISDICIONADAS COM O OBJETIVO DE CONTRIBUIR PARA O APERFEIÇOAMENTO DA GOVERNANÇA DE AQUISIÇÕES.

RELATÓRIO DE AUDITORIA (RA)

Secretaria do TCU no Estado de Minas Gerais - Sec/MG.

Cuidam os autos do Relatório da Auditoria de conformidade realizada pela Secretaria do TCU no Estado de Minas Gerais – Sec/MG, com objetivo de avaliar a sistemática e os controles internos referentes às aquisições/contratações por organizações militares – OMs situadas no Estado mineiro.
2.	Os trabalhos se concentraram nas OMs subordinadas aos Comandos da Aeronáutica e do Exército, em vista da baixa presença da Marinha naquele Estado. Foram selecionados para exame o Grupamento de Apoio de Barbacena – GAP/BQ e o 4º Depósito de Suprimento (4º DSup) . Aquele inserido na estrutura organizacional do Comando da Aeronáutica e este na do Comando do Exército.
3.	Em específico, a finalidade desta auditoria consistiu em avaliar se as práticas de governança e de gestão de aquisições públicas adotadas pelos GAP/BQ e 4º DSup estão de acordo com a legislação aplicável e aderentes às boas práticas fixadas em normas de auditoria.
4.	Para a realização do trabalho, foram empregadas as diretrizes das Normas de Auditoria do Tribunal de Contas da União (Portaria/TCU 280, de 8 de dezembro de 2010, alterada pela Portaria/TCU 168, de 30 de junho de 2011) e dos Padrões de Auditoria de Conformidade estabelecidos pelo TCU (Portaria/Segecex 26, de 19 de outubro de 2009) . No desenvolvimento da fiscalização, utilizaram-se as matrizes de planejamento, de procedimentos e de achados. E, durante a execução, foram aplicados procedimentos de análise documental.
5.	Além de dispositivos constitucionais, legais e infralegais, adotaram-se os principais critérios de exame do Programa Nacional de Gestão Pública e Desburocratização (Gespública) , do Código de Melhores Práticas de Governança Corporativa do Instituto Brasileiro de Governança Corporativa (IBGC) e outros modelos internacionais aplicáveis à governança e à gestão de aquisições, como: o publicado pela Federação Internacional de Contadores (Governance in the Public Sector: A Governing Body Perspective) e o usado pelo Government Accountability Office (GAO) , entidade de fiscalização superior dos EUA (Framework for Assessing the Acquisition Function at Federal Agencies) .
6.	Com vistas a orientar os trabalhos, a equipe formulou as seguintes questões de auditoria: a)  “as práticas de liderança contribuem para uma boa gestão das aquisições?”; b) “a estratégia organizacional contribui para uma boa governança das aquisições?”; c) “os mecanismos de controle contribuem para uma boa governança das aquisições?”; d) “o processo de planejamento anual das aquisições contribui para uma boa gestão das aquisições?”; e) “a gestão de pessoas contribui para uma boa gestão das aquisições?”; f) “há padronização na execução dos processos de trabalho para aquisições?”; e g) “há controles internos compensatórios em nível de atividade no processo de aquisição?”.
7.	Segundo destacou o grupo da Sec/MG, o volume de recursos fiscalizados foi de R$ 23.120.610,89, referente a contratados, e de R$ 13.229.722,76, relativo a valores pagos, conforme o somatório das avenças vigentes nos exercícios de 2016 a 2018 das duas OMs.
8.	Consoante visto no Relatório precedente, a fiscalização abrangeu os temas governança das aquisições e controles da gestão das aquisições. Sobre a matéria governança das aquisições, foram avaliados os mecanismos liderança, estratégia, controle, planos, pessoas e processos.
9.	A equipe registrou seis achados de auditoria, concluindo, em substância, que algumas das práticas de governança e de gestão de aquisições públicas ou não foram adotadas pelas OMs examinadas ou estavam em desacordo com a legislação aplicável, ou, ainda, não aderiam às boas práticas especificadas em normas nacionais e internacionais. Por conseguinte, sugeriu recomendações com o objetivo de contribuir para o aperfeiçoamento da governança de aquisições das unidades militares.
10.	Fixados esses esclarecimentos, sintetizo os achados de auditoria catalogados nestes autos:
	10.1. ausência de fixação de objetivos, iniciativas, indicadores e metas para a função de aquisições, e falta de mecanismos de controle do alcance das metas, o que impede a avaliação sobre o desempenho organizacional adequado da área de aquisições;
	10.2. não foi formalmente designado corpo colegiado (v. g. comitê, conselho) responsável por auxiliar nas decisões relativas às aquisições;
	10.3. acerca do gerenciamento de riscos, não houve capacitação de gestores da área de aquisições em gestão de riscos;
	10.4. igualmente não foi fixado, à guisa completa, o processo de planejamento das compras por meio da elaboração de um plano anual de aquisições, que permitisse, entre outros benefícios, maior alinhamento com os objetivos estratégicos da organização;
10.5. gestores responsáveis pelas unidades de compras não receberam treinamento em governança e gestão das aquisições;	
	10.6. as OMs não estabeleceram listas de verificação com os itens a serem analisados pela fiscalização ao realizar a gestão do contrato e para recebimentos provisório e definitivo, permitindo que os trabalhos efetuados pelos fiscais de contratos tenham uniformidade de informações e qualidade adequados para cada tipo de avença.
11.	Destaco para análise alguns dos achados precitados. O quesito mencionado no subitem 10.1 acima trata de aspectos que estão na essência da governança das aquisições, tanto no que se refere ao direcionamento – mediante a fixação de objetivos, indicadores e metas para a gestão das aquisições –, quanto ao controle, por meio do sistema de gestão de riscos.
12.	Preliminarmente, ressalta-se que governança das aquisições pode ser entendida como o conjunto de diretrizes, estruturas organizacionais, processos e mecanismos de controle que objetivam assegurar que as decisões e as ações relativas à gestão das aquisições estejam alinhadas às necessidades da organização, contribuindo para o alcance das suas metas (essa definição consta no item 4 do Voto que impulsionou o Acórdão 2622/2015-TCU-Plenário, rel. min. Augusto Nardes, proferido nos autos do Relatório de Levantamento que teve a finalidade de sistematizar informações sobre a situação da governança e da gestão das aquisições em amostra de organizações da Administração Pública Federal) . 
13.	Registre-se que a governança das aquisições não deve ser confundida com gestão das aquisições, que representa uma função da governança e traduz a maneira pela qual se executa o direcionamento estratégico estabelecido.
14.	Os principais escopos desse tipo de governança são alinhar as políticas e as estratégias de gestão das aquisições às prioridades do negócio da organização em favor de resultados; otimizar a disponibilidade e o desempenho dos objetos adquiridos; mitigar riscos nas aquisições; e assegurar a utilização eficiente de recursos.
15.	Constatada a deficiência na fixação de objetivos, iniciativas, indicadores e metas para a função de aquisições, não há dúvida de que esse fato impacta na governança referente ao tema, e, por conseguinte, obnubila a consecução dos escopos mencionados no item precedente. 
16.	Acrescente-se que tão relevante quanto fixar objetivos é desenvolver indicadores de desempenho para esses objetivos. Acerca do emprego de indicadores nos procedimentos de aquisições, colhe-se o seguinte trecho do estudo elaborado pela Organização para a Cooperação e Desenvolvimento Econômico – OCDE, sob o título de “Avaliação da OCDE sobre o Sistema de Integridade da Administração Pública Federal Brasileira: Gerenciando Riscos por uma Administração Pública Íntegra”, de 2011 (disponível em: < http://www.cgu.gov.br/assuntos/articulacao-internacional/convencao-da-ocde/arquivos/avaliacaointegridadebrasileiraocde.pdf>, p. 40, acesso em 25/4/2019) :
“Para desenvolver boas práticas de gestão de processos licitatórios no Brasil, o Governo Federal poderia considerar as ações propostas abaixo, a serem desempenhadas pela Controladoria- Geral da União e pelo Ministério do Planejamento, Orçamento e Gestão: 
 (...) 
Desenvolver indicadores de desempenho dos órgãos públicos para ajudar administradores e servidores a aprimorarem seu desempenho em relação aos processos licitatórios. Os indicadores devem ser apoiados por uma justificativa bem explicada, uma metodologia claramente definida e uma fonte de dados identificada. Exemplos de indicadores-chave de desempenho seriam: o número de recursos registrados, o tempo de demora entre a abertura de propostas e a assinatura do contrato, o número de alterações nos contratos, aumentos de preço etc.”
17.	Percebe-se que a utilização de indicadores de desempenho facilita o controle do alcance das metas e dos objetivos, bem como proporciona um melhor feedback sobre o desempenho da área de aquisições das unidades jurisdicionadas ao Tribunal. 
18.	Em vista da importância da matéria (fixação de objetivos, iniciativas, indicadores e metas para a função de aquisições) , esta Casa de Contas, por meio do Acórdão 2622/2015-TCU-Plenário, rel. min. Augusto Nardes, recomendou:
“9.4. (...) à Câmara de Políticas de Gestão, Desempenho e Competitividade (CGDC) do Conselho de Governo que (...) :
9.4.1. oriente as organizações sob sua esfera de atuação sobre a necessidade de a respectiva alta administração estabelecer formalmente:
9.4.1.1. objetivos organizacionais para a gestão das aquisições, alinhados às estratégias de negócio;
9.4.1.2. pelo menos um indicador para cada objetivo definido na forma acima, preferencialmente em termos de benefícios para o negócio da organização;
9.4.1.3. metas para cada indicador definido na forma acima;
9.4.1.4. mecanismos que a alta administração adotará para acompanhar o desempenho da gestão das aquisições.
 (...) ”
19.	Dessarte, entendo que deve ser encaminhada recomendação na linha proposta pela equipe da Sec/MG, que, como visto, está em afino com o magistério jurisprudencial desta Corte.
20.	Outro achado que sobressai dos trabalhos de fiscalização refere-se ao processo de planejamento das compras (v. item 10.4 acima) . Acerca dessa questão, o 4º DSup, em resposta ao ofício da Sec/MG, trouxe aos autos diversos documentos: Ordem de Serviço que criou o Grupo de Coordenação e Acompanhamento das Licitações e Contratos/Gcalc (peça 21) , Contrato de Objetivos Logísticos de Abastecimento (peça 15) , Relatório de Movimentação de Conta do Sistema de Controle Físico/Siscofis (peça 16) , Normas de Fiscalização de Contratos no Âmbito do 4º Depósito de Suprimento/Norfico (peça 18) , Normas Administrativas Relativas ao Suprimento/Narsup (peça 19) , Manual de orientações aos Agentes da Administração (peça 20) e o Relatório da Ficha Modelo 18 (peça 17) . 
21.	Na linha do que defendeu a equipe de fiscalização, entendo que esses documentos não são suficientes, porquanto “nem todos trazem referência ao objetivo estratégico operacionalizado e ao período estimado para cada uma das aquisições.” Ademais, esses elementos, por si sós, não representam ou configuram um planejamento específico das compras, o que se faz por meio da elaboração de um plano anual de aquisições, alinhado com os objetivos estratégicos da organização.
22.	Registre-se que o planejamento está entre “princípios fundamentais” que devem ser observados pela Administração Pública Federal, conforme o disposto no art. 6º do Decreto-lei 200/1967, verbis: “As atividades da Administração Federal obedecerão aos seguintes princípios fundamentais: I – Planejamento; II – Coordenação; III – Descentralização; IV – Delegação de Competência; e V – Controle”.
23.	O plano anual de aquisições pode proporcionar diversos benefícios: a) evitar o fracionamento de despesa, que é prática irregular normalmente caracterizada quando se divide despesa com a finalidade de utilizar modalidade de licitação inferior à fixada pela lei (art. 23, § 5º, da Lei 8.666/1993) para o total do gasto, em certames com objetos da mesma natureza, ou para efetuar contratação direta; b) economia de escala, pois possibilita a identificação de potenciais compras conjuntas; c) alocação planejada da força de trabalho da área contratações, com o mapeamento dos períodos nos quais as diversas aquisições serão executadas; d) potencial aumento de qualidade e eficiência dos certames nos casos em que houver publicação do plano para a sociedade, haja vista que, ao conhecer previamente o provável cronograma das licitações, o mercado pode se programar para oferecer melhores condições de fornecimento. 
24.	Em situações quejandas, esta Corte de Contas tem recomendado a elaboração de plano de aquisição afinado aos objetivos estratégicos da instituição, a exemplo dos Acórdãos 2.373/2016 e 1.545/2016, ambos do Plenário e da relatoria do Ministro Augusto Sherman, e 1.225 – Plenário, relator Ministro Walton Alencar Rodrigues. Igual medida (expedir recomendação) para o quesito deve ser adotada neste processo.
25.	Quanto aos demais achados de auditoria, acolho como razões jurídicas de decidir as análises efetuadas pela equipe de fiscalização da Sec/MG, bem como a proposta de encaminhamento que endereçam recomendações às OMs a respeito das deficiências encontradas, com o objetivo de contribuir para o aperfeiçoamento da governança de aquisições naquelas unidades militares.
26.	Registro que, nesta data, o Ministro Augusto Nardes apresentou arrazoado em que fundamenta e sugere acréscimos ao Acórdão a ser proferido pelo Colegiado. Reproduzo as contribuições de Sua Excelência, em parte e com os grifos que constam do original:
“Embora concorde com o encaminhamento adotado, penso que poderíamos avançar um pouco mais no objetivo transformador que cabe a esta Casa, papel este tão enfatizado na recente gestão do Ministro Raimundo Carreiro. 
Não obstante os critérios utilizados para avaliar as práticas de governança, não se pode perder de vista a recente edição do Decreto 9.203/2017, que institui a Política de Governança Pública no âmbito da administração direta, autárquica e fundacional do Poder Executivo Federal, no qual inserem-se os Comandos ora analisados.
No referido normativo, está expressamente consignado, em seu art. 6º, que cabe à alta administração dos órgãos e das entidades, observados as normas e os procedimentos específicos aplicáveis, implementar e manter mecanismos, instâncias e práticas de governança em consonância com os princípios e as diretrizes estabelecidos naquele Decreto.
Dessa forma, embora se possa recomendar a gestores regionais o cumprimento de determinadas práticas, consolidadas por organismos internacionais ou nos referenciais deste Tribunal, a partir da edição do Decreto 9.203, todas essas providências devem estar alinhadas ao direcionamento dado pela liderança máxima de cada organização.
Por fim, devo registrar que venho me ressentindo, em vários processos trazidos ao Plenário, da utilização desse novo contexto normativo como critério nas auditorias operacionais e de conformidade, não apenas em trabalhos específicos de governança, mas na avaliação de serviços e políticas públicas diversas, cuja condução, doravante, não pode afastar-se dos ditames daquele Decreto e daquela Política de Governança.
Ante o exposto, tomo a liberdade de sugerir ao relator as seguintes providências adicionais em sua deliberação:
a) encaminhar cópia desta deliberação aos Comandantes do Exército e da Aeronáutica, bem como ao Ministro da Defesa, para que avaliem e monitorem, no âmbito de suas atribuições, definidas, no Decreto 9.203/2017, especialmente em seu art. 6º, as recomendações exaradas aos Comandos Militares de Minas Gerais;
b)  determinar aos Comandantes Militares do Exército e da Aeronáutica, bem como ao Ministro da Defesa, que apresentem, em sua próxima prestação de contas, as providências tomadas para sanar as deficiências apontadas e, caso entendam pertinente, a divulgação dessas providências aos comandos militares de todo o país;
c)  encaminhar cópia desta deliberação ao Comitê Interministerial de Governança, instituído pelo Decreto 9.203/2017, para que, caso entenda pertinente, utilize os diagnósticos e conclusões deste trabalho em futuras recomendações às organizações abrangidas pelo referido decreto.
d)  determinar à Segecex que divulgue nas secretarias desta Casa, a abrangência e os efeitos do Decreto 9.203/2017 sobre os trabalhos realizados neste Tribunal.”
27.	As sugestões oferecidas por Sua Excelência são pertinentes, fazem deferência a um importante marco regulatório da política de governança pública (Decreto 9.203/2017) , vão ao encontro do objetivo deste autos de contribuir para o aperfeiçoamento da governança de aquisições nas unidades militares alhures mencionadas e, por fim, conferem maior alcance e efetividade aos trabalhos fiscalizatórios empreendidos pela equipe da Sec/MG com as proposições de dirigir determinações aos Comandantes Militares do Exército e da Aeronáutica, ao Ministro da Defesa e à Segecex. Acolho e agradeço ao Ministro Augusto Nardes pelas relevantes contribuições que substancialmente somaram esforços no exame do tema. 
                 Pelo exposto, voto por que seja adotada a Deliberação que ora submeto a este Colegiado.

T.C.U., Sala das Sessões, em 8 de maio de 2019.

MARCOS BEMQUERER COSTA 
Relator